ACORDAO-COMPLETO-2464172

ACÓRDÃO 8690/2021 ATA 20/2021 - PRIMEIRA CÂMARA

VISTOS, relatados e discutidos estes autos de Pensão Militar, os Ministros do Tribunal de Contas da União, reunidos em sessão da Primeira Câmara, diante das razões expostas pelo Relator, e com fundamento nos arts. 1º, inciso V, e 39, inciso II, da Lei 8.443/92, c/c o art. 259, inciso II, 260, § 1º, do Regimento Interno, ACORDAM em:
9.1. considerar ilegal o ato constante da peça 3, relativo à pensão militar instituída por Lleo de Sousa Nogueira da Gama, negando-lhe o respectivo registro, nos termos do art. 260, § 1º, do Regimento Interno desta Corte de Contas;
9.2. dispensar a devolução das importâncias indevidamente recebidas de boa-fé, nos termos da Súmula 106 deste Tribunal;
9.3. determinar ao órgão de origem que:
9.3.1. comunique às interessadas o inteiro teor deste Acórdão, com fundamento nos arts. 71, inciso IX, da Constituição Federal, e 262 do Regimento Interno desta Corte de Contas, no prazo de 15 (quinze) dias, contados a partir da ciência da presente deliberação, e, após, faça cessar os pagamentos decorrentes dos atos ora impugnados, sob pena de responsabilidade solidária da autoridade administrativa omissa;
9.3.2. alerte as interessadas no sentido de que o efeito suspensivo proveniente da interposição de eventuais recursos, caso não providos, não as exime da devolução dos valores indevidamente percebidos após a notificação;
9.3.3. envie a esta Corte de Contas, no prazo de 30 (trinta) dias, por cópia, comprovante de que as interessadas tiveram ciência desta deliberação;
9.3.4. emita novo ato de pensão, livre da irregularidade apontada, submetendo-o ao TCU, no prazo de trinta dias, consoante os arts. 262, § 2º, do Regimento Interno do TCU e 19, § 3º, da Instrução Normativa TCU 78/2018;
9.4. determinar à Sefip que:
9.4.1. acompanhe o cumprimento das determinações elencadas nos itens 9.3.1 a 9.3.4 deste Acórdão; e
9.4.2. arquive os autos.

Pessoal: Atos de Pensão militar da unidade emissora COMANDO DO EXÉRCITO, enviados ao TCU pela unidade de controle interno Centro de Controle Interno do Exército para fins de análise e julgamento.

Primeira Câmara

Comando do Exército.

3. Interessadas: Dolores Maria Nunes Fernandes (XXX.754.427-XX); Maria Berenice Braide Nogueira da Gama (XXX.920.743-XX).

13.1. Ministros presentes: Walton Alencar Rodrigues (Presidente), Benjamin Zymler, Vital do Rêgo e Jorge Oliveira.
13.2. Ministro-Substituto presente: Augusto Sherman Cavalcanti (Relator).

AUGUSTO SHERMAN

Versam os presentes autos acerca de Pensão Militar deferida pelo Comando do Exército, nos termos constantes da peça 3, cujo ato foi encaminhado para deliberação por intermédio do sistema e-Pessoal, na sistemática definida na IN 78/2018. 
2.	A unidade técnica, ao analisar os fundamentos legais da concessão e as informações prestadas pelo Controle Interno, lavrou a instrução vista à peça 5, adiante parcialmente transcrita, que obteve a anuência de seu dirigente e do Ministério Público junto ao TCU - MP/TCU (peças 6-7) :
"EXAME TÉCNICO
 (...) 
No ato em questão o militar era Coronel da Ativa, passando para reserva remunerada com proventos de General de Divisão, uma vez que foi beneficiado pelo artigo 1º da Lei 1.156/50 que faz menção a Lei nº 616/49 que assim se expressa:
Art. 1º Os artigos 1º e 6º da Lei nº 288, de 8 de junho de 1948, passam a ter esta redação:
'Art. 1º O oficial das Forças Armadas, que serviu no teatro de guerra da Itália, ou tenha cumprido missões de patrulhamento, vigilância e segurança do litoral, e operações de guerra e de observações em qualquer outro teatro de operações definidas pelo Ministério respectivo, inclusive nas ilhas de Trindade, Fernando de Noronha e nos navios da Marinha de Guerra, que defendiam portos nacionais em zonas de operações de guerra, quando transferido para a reserva remunerada, ou reformado, será previamente promovido ao posto imediato, com os respectivos vencimentos integrais. (grifo nosso) 
Dessa forma, o instituidor foi promovido ao posto de General de Brigada e como na reserva fazia jus a proventos de um posto acima passou a receber proventos de General de Divisão, amparado no artigo 120 da Lei nº 5787/72, in verbis:
Art 120. O oficial que contar mais de 35 (trinta e cinco) anos de serviço, quando transferido para a inatividade, terá o cálculo de seus proventos referido ao soldo do posto imediatamente superior, de acordo com os artigos 119 e 123 desta Lei se em sua Força Armada existir, em tempo de paz, posto superior ao seu, mesmo que de outro Corpo, Quadro, Arma ou Serviço. (grifo nosso)  
No que refere à distribuição de cotas de pensão entre as interessadas, é pertinente informa que a decisão judicial determina o pagamento de 50% dos proventos do instituidor a título de pensão alimentícia à sra. MARIA BERENICE BRAIDE NOGUEIRA DA GAMA, CPF: XXX.920.743-XX, documento anexo ao ato. Entretanto, verifica-se no ato o pagamento de uma cota de 6/8 dos proventos, ou seja, tal pagamento encontra-se em desacordo com a decisão judicial, bem como com o que prescreve o §2º do artigo 7º da Lei 3765/60, com redação dada pel MP 2215/01, legislação vigente a data do óbito, in verbis:
Art. 7o  A pensão militar é deferida em processo de habilitação, tomando-se por base a declaração de beneficiários preenchida em vida pelo contribuinte, na ordem de prioridade e condições a seguir:          (Redação dada pela Medida provisória nº 2.215-10, de 31.8.2001) 
 I - Primeira ordem de prioridade:         
cônjuge;         
companheiro ou companheira designada ou que comprove união estável como entidade familiar;
pessoa desquitada, separada judicialmente, divorciada do instituidor ou a ex-convivente, desde que percebam pensão alimentícia; 
 (...) 
	§ 2o  A pensão será concedida integralmente aos beneficiários do inciso I, alíneas 'a' e 'b', ou distribuída em partes iguais entre os beneficiários daquele inciso, alíneas 'a' e 'c' ou 'b' e 'c', legalmente habilitados, exceto se existirem beneficiários previstos nas suas alíneas 'd' e 'e'. (grifo nosso) 
Pelo acima exposto, entende-se que a distribuição de cotas está em desacordo com a legislação vigente que prevê a divisão igualitária do benefício.
Finalizando, de acordo com as verificações realizadas, esta unidade técnica entende que o ato se encontra maculado pela irregular distribuição de cotas de pensão entre as beneficiárias da pensão militar em estudo (6/8 e 2/8) , pois tal situação afronta a § 2º do artigo 7º da lei nº 3765/60, em  sua redação dada pela MP 2215/01 e a decisão judicial que determinou o pagamento da pensão alimentícia, sendo que ambas determinam a distribuição igualitária de cotas no caso em questão (50% para cada beneficiária) devendo o ato receber a chancela pela ilegalidade e ter seu registro negado. 
Em consulta realizada a finalidade detectar se há acumulações ilegais de benefícios previdenciários do presente ato, verificou-se que há acumulação de por parte da Sra.  MARIA BERENICE BRAIDE NOGUEIRA DA GAMA, CPF: XXX.920.743-XX, que tem uma aposentadoria por idade do INSS,  e por parte da Sra. DOLORES MARIA NUNES FERNANDES, CPF: XXX.754.427-XX, que tem uma aposentadoria estadual, mas ambas acumulações estão amparadas nos termos do art. 29 da Lei 3.765/1960, com a redação dada pela Medida Provisória 2.215/01, de 31/08/2001, no qual que é permitida a acumulação: I - de uma pensão militar com os proventos de disponibilidade, reforma, vencimento ou aposentadoria; II - de uma pensão militar com a de outro regime, observado o disposto no art. 37, inciso XI, da Constituição Federal.
CONCLUSÃO 
13.  	A abrangência e a profundidade das verificações levadas a efeito fundamentam convicção de ilegalidade do ato. Assim, cabe proposta no sentido de que seja considerado ilegal, negando-lhe o registro. 
PROPOSTA DE ENCAMINHAMENTO
14.     Ante o exposto, com fundamento nos arts. 71, inciso III, da Constituição Federal, 1o, inciso V, e 39, inciso II, da Lei 8.443/1992 e 260, § 1º e 5º, do Regimento Interno do Tribunal de Contas da União, bem como art. 7º, § 3º da IN 78/2018, propõe-se
a) considerar ilegal a concessão da pensão militar em estudo por afronta a § 2º do artigo 7º da lei nº 3765/60, em sua redação dada pela MP 2215/01, que determina a distribuição igualitária de cotas no caso em tela (50% para cada beneficiária) , afrontando ainda a decisão judicial quanto à porcentagem da pensão alimentícia em relação ao soldo que serve de parâmetro para pagamento da cota de pensão. 
b) determinar ao Comando do Exército que proceda a regularização da distribuição de cotas entre as beneficiárias e encaminhe novo ato sem a irregularidade apontada para fins de nova análise desta Corte."
É o Relatório.

não há.

Procurador Marinus Eduardo De Vries Marsico.

PESSOAL. PENSÃO MILITAR. IRREGULARIDADE NA DISTRIBUIÇÃO DE COTAS ENTRE A VIÚVA E A EX-ESPOSA PENSIONADA. ILEGALIDADE DA CONCESSÃO E NEGATIVA DO RESPECTIVO REGISTRO. DETERMINAÇÕES. CIÊNCIA.

PENSÃO MILITAR (PMIL)

Secretaria de Fiscalização de Integridade de Atos e Pagamentos de Pessoal e de Benefícios Sociais (Sefip).

Versam os presentes autos acerca da Pensão Militar deferida pelo Comando do Exército em favor das Sras. Dolores Maria Nunes Fernandes (cônjuge) e Maria Berenice Braide Nogueira da Gama (ex-esposa pensionada) . 
A unidade técnica lavrou a instrução à peça 5 propugnando pela ilegalidade da concessão, em razão da irregular distribuição de cotas de pensão entre as beneficiárias, em afronta ao § 2º do artigo 7º da Lei 3765/1960, com a redação dada pela MP 2215/01, e à decisão judicial que determinou o pagamento da pensão alimentícia, as quais preveem a distribuição igualitária de cotas no caso em questão (50% para cada beneficiária) .
O Ministério Público manifestou-se de acordo com a proposta (peça 7) . 
Com efeito, a decisão judicial anexa ao ato (peça 3, p. 7) determina o pagamento de 50% dos proventos a título de pensão alimentícia à ex-esposa e a legislação vigente à data do óbito prevê a distribuição da pensão em partes iguais à cônjuge e à pessoa desquitada que perceba pensão alimentícia (Lei 3765/1960, art. 7º, §2º) .
Não há fundamento, portanto, para a concessão da cota de 2/8 a Sra. Dolores Maria Nunes Fernandes e de 6/8 a Sra. Maria Berenice Braide Nogueira da Gama.
Assim, é imperativo reconhecer que referida situação denota contrariedade à legislação e à decisão judicial constante dos autos, razão que me leva a concluir pela ilegalidade da pensão e recusa do registro do ato concessório do instituidor Lleo de Sousa Nogueira da Gama.
Consigno, ainda, que o ato em análise deu entrada nesta Corte de Contas em prazo inferior a cinco anos, não sendo aplicável, portanto, a nova orientação do STF consubstanciada no RE 636.553/RS. Aplica-se, por fim, o Enunciado 106 da Súmula de Jurisprudência deste Tribunal quanto ao ressarcimento das importâncias indevidamente recebidas de boa-fé, até a data do conhecimento desta deliberação. 
                   Ex positis, acolhendo a proposta alvitrada pela unidade técnica a que anuiu o Ministério Público, manifesto-me por que o Tribunal aprove o acórdão que ora submeto à deliberação deste Colegiado.
TCU, Sala das Sessões, em 15 de junho de 2021.
AUGUSTO SHERMAN CAVALCANTI 
Relator